臺灣高等法院民事判決
                                    108年度重上字第750號
上  訴  人  陳文聰  
            陳重漢  
共      同
訴訟代理人  巫宗翰律師
複 代理 人  劉芯言律師
被 上訴 人  林昭賢  

上列當事人間請求確認債權不存在等事件，上訴人對於中華民國
108年7月10日臺灣新竹地方法院108年度重訴字第38號第一審判
決提起上訴，本院於109年3月17日言詞辯論終結，判決如下：
    主      文
上訴駁回。
第二審訴訟費用由上訴人負擔。
    事實及理由
一、上訴人陳文聰、陳重漢（下分稱其名，合稱上訴人）主張：
    陳文聰於民國104年間，結識自稱經營線上運動賽事博奕之
    訴外人陳田貴，並經陳田貴介紹向被上訴人借貸投資該博奕
    事業，而陸續向被上訴人借款共計新臺幣（下同）2,100萬
    元（下稱系爭借款），並依序簽發如附表所示本票（下稱系
    爭本票）交付被上訴人。嗣陳文聰因被上訴人要求還款，遂
    邀同陳重漢於106年6月23日與被上訴人簽立債務清償協議書
    （下稱系爭清償協議書），約定由陳文聰出售坐落新竹縣○○
    鄉○○段0000○0000地號土地（下各逕稱某地號土地），並以
    所得價款清償借款1,800萬元，餘款300萬元則由陳重漢承擔
    清償責任並將其名下坐落新竹縣○○鄉○○段0000地號（權利範
    圍2分之1）土地（下稱1835地號土地），設定300萬元普通
    抵押權（下稱系爭抵押權）予被上訴人。訴外人即上訴人之
    父陳富俊訴請陳文聰移轉登記1816、1817地號土地至其名下
    ，獲臺灣臺北地方法院106年度訴字第4393號勝訴確定判決
    （下稱臺北地院4393號判決），陳文聰無法出售1816、1817
    地號土地，兩造雖於106年9月1日再簽立協議書（下稱系爭
    協議書），約定陳重漢就系爭借款負連帶保證之責。然被上
    訴人未曾交付系爭借款予陳文聰，被上訴人對陳文聰之系爭
    借款債權、對陳重漢之連帶保證債權、系爭本票所擔保之系
    爭借款債權及系爭抵押權所擔保系爭借款中300萬元債權均
    不存在，依民事訴訟法第247條及民法第767條第1項中段規
    定，求為㈠確認陳文聰與被上訴人間系爭借款債權不存在。㈡
    確認陳重漢與被上訴人於106年9月1日所成立連帶保證債權
    不存在。㈢確認系爭本票所擔保系爭借款債權不存在。㈣確認
    系爭抵押權所擔保之300萬元債權不存在。㈤被上訴人應將系
    爭抵押權設定登記予以塗銷之判決。
二、被上訴人則以：伊於104年間，經陳田貴介紹與陳文聰結識
    ，陳文聰向伊表示要借款投資，並願簽發系爭本票以供擔保
    ，伊陸續交付與系爭本票同額現金2,100萬元予陳文聰。嗣
    兩造於106年6月23日簽立系爭清償協議書，確認陳文聰積欠
    系爭借款，陳重漢就其中300萬元設定系爭抵押權，復於106
    年9月1日簽立系爭協議書再度確認陳文聰積欠系爭借款，陳
    重漢願就系爭借款擔任連帶保證人，倘若上訴人未收受系爭
    借款，怎會承認積欠系爭借款，並先後與伊簽立系爭清償協
    議書、系爭協議書等語，資為抗辯。
三、原審為上訴人敗訴之判決，上訴人聲明不服，提起上訴。並
    上訴聲明：㈠原判決廢棄。㈡確認陳文聰與被上訴人間系爭借
    款債權不存在。㈢確認陳重漢與被上訴人於106年9月1日所成
    立系爭借款之連帶保證債權不存在；㈣確認系爭本票所擔保
    系爭借款債權不存在；㈤確認系爭抵押權所擔保之300萬元債
    權不存在；㈥被上訴人應將系爭抵押權設定登記予以塗銷。
    被上訴人則聲明：上訴駁回。
四、上訴人主張被上訴人與陳文聰間就系爭借款欠缺消費借貸之
    合意及交付系爭借款之事實，系爭借款債務不存在，陳重漢
    所負之連帶保證債權、系爭本票所擔保之系爭借款債權、系
    爭抵押權所擔保之300萬元債權均不存在，並請求塗銷系爭
    抵押權登記等語，為被上訴人所否認，並以前詞置辯。爰分
    述如下：
　　㈠按當事人主張有利於己之事實者，就其事實有舉證之責任
      ，民事訴訟法第277條定有明文。又稱消費借貸者，於當
      事人間必本於借貸之意思合致，而有移轉金錢或其他代替
      物之所有權於他方之行為，始得當之。倘當事人主張與他
      方有消費借貸關係存在者，固應就該借貸意思互相表示合
      致及借款業已交付之事實負舉證之責任。惟按「消費借貸
      契約雖為要物契約，惟借用人向貸與人借用款項，經出具
      借用證書交貸與人收執，如依該用借證書表明之事項足以
      推知貸與人已交付借用物者，即應認其就交付借用物之事
      實，已盡舉證責任。」、「但貸與人提出之借用證內，若
      經載明所借款額，當日親收足訖無訛者，要應解為貸與人
      就要物性之具備已盡舉證責任。」、「惟若貸與人提出之
      借用人自己製作之文書已載明積欠借款之事實者，應解為
      貸與人就要物性之具備，已盡舉證責任。」，最高法院69
      年度台上字第3868號、80年度台上字第2133號、86年度台
      上字第3880號判決意旨可資參照。經查： 
　　⒈上訴人主張陳文聰與被上訴人間就系爭借款並無達成借貸
      合意，被上訴人亦未交付系爭借款予陳文聰云云，為被上
      訴人所否認。依兩造於106年6月23日簽立系爭清償協議書
      約定：「一、經甲（指被上訴人）、乙方（指陳文聰）確
      認乙方積欠甲方未償之債務金額為2,100萬元。二、乙方
      承諾以其出售所有坐落新竹縣○○鄉○○段0000○0000地號土
      地所得價款先行償還甲方新台幣壹仟捌佰萬元。三、現若
      經乙方依前項協議清償後，尚餘有新台幣參佰萬元之債權
      未與償還甲方，今乙、丙方（指陳重漢）確切保證日後願
      為履行償還此新台幣參佰萬元債務，故此丙方併此聲明願
      為此新台幣參佰萬元債務承擔清償責任……。」等語（見原
      審卷第31頁）。嗣因臺北地院4393號判決陳文聰應將1816
      、1817地號土地移轉登記予陳富俊，致無法出售上開土地
      ，業經上訴人自陳在卷（見原審卷第18至19頁），復有該
      判決在卷可查（見原審卷第49至57頁），兩造復於106年9
      月1日簽立系爭協議書，並約定：「1、三方（指被上訴人
      、陳文聰、陳重漢）曾於106年6月23日為債務清償協議，
      然因乙（指陳文聰）、丙（指陳重漢）方無法履約，故從
      新協議如本協議書所載內容。2、茲因甲方（指被上訴人
      ）前以現金交付乙方2,100萬元之借款，並經乙方當場點
      交收受無訛，因此乙方開立本票共七紙交甲方收受，作為
      借款之憑據，後乙方因無力償還該借款，故由丙方連帶保
      證乙方應償還上開借款，並另提供丙方所有新北市○○區○○
      段000地號土地及其上建物新北市○○區○○段0000○號設定最
      高限額抵押權與甲方，擔保債權總金額為2,100萬元，作
      為擔保，以茲負責。……4、本協議書經三方協議成立，均
      應如實遵守。」（見原審卷第35至37頁），足見系爭清償
      協議書、系爭協議書已載明陳文聰向被上訴人坦認借貸2,
      100萬元，且系爭協議書亦載明被上訴人以現金交付陳文
      聰2,100萬元，並經陳文聰當場點交收受無訛等內容（見
      原審卷第35頁），且系爭清償協議書及系爭協議書，均經
      兩造確認而親自簽名，為兩造所不爭執（見本院卷第215
      頁），倘若陳文聰未收到系爭借款，何以自104年6月起至
      105年12月止，陸續簽發附表所示面額合計高達2,100萬元
      之7紙系爭本票交付被上訴人，事後又於106年6月23日、1
      06年9月1日，依序簽立系爭清償協議書、系爭協議書，甚
      在蕭冠中公證人認證系爭清償協議書時，未曾提出任何意
      見或質疑，足認上訴人主張陳文聰與被上訴人間就系爭借
      款並無借貸合意，被上訴人亦未交付系爭借款云云，並不
      足取。雖上訴人主張陳文聰經陳田貴介紹向被上訴人借貸
      投資博奕事業，以及誤信被上訴人所稱已將系爭借款交付
      陳田貴，始先後簽訂系爭清償協議書、系爭協議書云云，
      為被上訴人所否認，且上訴人迄未能舉證以實其說，況上
      訴人為具通常智識能力之人，面對此高額之系爭借款債務
      問題，豈有在未查證之情況下，即冒然簽立系爭清償協議
      書、系爭協議書，是上訴人此部分主張，即乏據可徵，自
      無可取。
　　⒉雖上訴人主張被上訴人經營小吃店，並無資力交付系爭借
      款予陳文聰云云。查被上訴人於本院107年度上字第1517
      號所有權移轉登記事件（下稱本院1517號事件）中固不否
      認從事餐飲業（見本院卷第138頁），惟辯以系爭借款除
      自有資金300萬元外，其餘款項是陳明興等人出資等語（
      見本院卷第105頁），再者，被上訴人有無資金借予上訴
      人，與其從事何種職業，本屬二事，上訴人徒以被上訴人
      從事小吃店，主張被上訴人無資力出借款項云云，委無可
      取。
　　⒊至上訴人主張系爭借款已轉為被上訴人借用陳明興名義向
      陳重漢買受坐落新北市○○區○○段000地號土地及其上門牌
      號碼新北市○○區○○街00號7樓之買賣價金，系爭借款債權
      已消滅云云，被上訴人固不否認將系爭借款作價抵付購買
      上開房地價金，惟是否發生清償而消滅之效果，須待本院
      1517號事件判決確定始能認定，上訴人執尚未發生清償效
      果之事由，主張系爭借款業已消滅云云，顯不可取。　　
      　
　　㈡被上訴人與陳文聰確有系爭借款之消費借貸關係存在。而
      陳重漢於系爭清償協議書中承諾對其中300萬元借款債務
      負清償責任，並設定系爭抵押權為擔保，復簽立系爭協議
      書，同意就系爭借款債務負連帶保證人之責，陳文聰並簽
      發如附表所示系爭本票交付被上訴人。則上訴人請求確認
      被上訴人與陳重漢間就系爭借款之連帶保證法律關係不存
      在、系爭本票所擔保系爭借款債權不存在、系爭抵押權所
      擔保300萬元債權不存在，並請求被上訴人塗銷系爭抵押
      權登記云云，皆無理由，不應准許。 
五、綜上所述，上訴人請求確認被上訴人與陳文聰間系爭借款之
    借貸債權不存在、陳重漢之連帶保證債權、系爭本票所擔保
    之系爭借款債權、系爭抵押權所擔保之300萬元債權均不存
    在，及依民法第767條第1項中段請求被上訴人塗銷系爭抵押
    權登記，均為無理由，不應准許。從而，原審所為上訴人敗
    訴之判決，並無不合。上訴論旨指摘原判決不當，求予廢棄
    改判，為無理由，應駁回其上訴。
六、本件事證已臻明確，兩造其餘之攻擊或防禦方法及所用之證
    據，經本院斟酌後，認為均不足以影響本判決之結果，爰不
    逐一論列，附此敘明。
七、據上論結，本件上訴為無理由，依民事訴訟法第449條第1項
    、第78條，判決如主文。
中　　華　　民　　國　  109   年　  3　 　月　　31　　日
                  民事第四庭    
                      審判長法  官  傅中樂
                            法  官  周祖民
                            法  官  趙伯雄
正本係照原本作成。
如不服本判決，應於收受送達後20日內向本院提出上訴書狀，其
未表明上訴理由者，應於提出上訴後20日內向本院補提理由書狀
（均須按他造當事人之人數附繕本）上訴時應提出委任律師或具
有律師資格之人之委任狀；委任有律師資格者，另應附具律師資
格證書及釋明委任人與受任人有民事訴訟法第466 條之1第1項但
書或第2項（詳附註）所定關係之釋明文書影本。如委任律師提
起上訴者，應一併繳納上訴審裁判費。
中　　華　　民　　國　　109 　年　　3 　　月　　31　　日
　　　　　　　　　  　　　　書記官  陳韋杉 
附註：
民事訴訟法第466條之1（第1項、第2項）：
對於第二審判決上訴，上訴人應委任律師為訴訟代理人。但上訴
人或其法定代理人具有律師資格者，不在此限。
上訴人之配偶、三親等內之血親、二親等內之姻親，或上訴人為
法人、中央或地方機關時，其所屬專任人員具有律師資格並經法
院認為適當者，亦得為第三審訴訟代理人。
　　　　　　　　　　　　　　
附表：　　　　　　　　　　　　　　
編號 發  票  日 票面金額（新臺幣） 到  期  日 票據號碼 一 104年6月10日 200萬元 104年12月10日 WG0000000 二 104年9月10日 200萬元 105年3月10日 WG0000000 三 104年12月10日 300萬元 105年6月10日 WG0000000 四 105年3月10日 300萬元 105年9月10日 WG0000000 五 105年6月10日 300萬元 105年12月10日 WG0000000 六 105年9月10日 400萬元 106年3月10日 WG0000000 七 105年12月10日 400萬元 106年6月10日 WG0000000